【裁判字號】    96,上訴,2322
【裁判日期】    970131
【裁判案由】    偽造文書
【裁判全文】
臺灣高等法院高雄分院刑事判決        96年度上訴字第2322號
上  訴  人  臺灣高雄地方法院檢察署檢察官
被      告  丙○○
            甲○○
共      同
選任辯護人  丁玉雯律師
上列上訴人因被告偽造文書等案件，不服臺灣高雄地方法院96年
度訴字第371 號中華民國96年9 月28日第一審判決（起訴案號：
臺灣高雄地方法院檢察署95年度偵字第19857 號），提起上訴，
本院判決如下：
     主  文
上訴駁回。
     理  由
一、公訴意旨略以：被告丙○○、甲○○係夫妻關係；劉妢妍係
    被告甲○○之弟媳，告訴人乙○○係劉妢妍之弟媳，4 人之
    間有姻親關係。緣被告丙○○與被告甲○○欲使用人頭帳戶
    供渠於寶來證券股份有限公司（下稱寶來證券公司）左營分
    公司開戶以購買股票使用，遂與劉妢妍共同基於行使偽造私
    文書之犯意聯絡，未經告訴人乙○○之同意，由劉妢妍以不
    詳方式取得告訴人乙○○之身分證影本，再交付與被告丙○○、甲○○2 人，被告丙○○、甲○○遂利用不知情之刻印
    店人員盜刻告訴人乙○○之印章後，於民國87年4 月21日，
    在高雄市左營區○○○路332 號1 樓之1 寶來證券公司櫃臺
    前，在寶來證券公司開戶申請委託書、委託買賣證券受託契
    約及櫃檯買賣有價證券開戶契約上偽簽「乙○○」署押及偽
    造「乙○○」印文，以表示告訴人乙○○委託被告甲○○向
    寶來證券公司申請開戶並委託寶來證券公司買賣證券之意而
    偽造私文書，再交付寶來證券公司不知情之營業員孫淑敏，
    申請開立帳號53809 號帳戶而行使之，足生損害於寶來證券
    公司及告訴人乙○○；嗣告訴人乙○○因未給付健保費用遭
    法務部行政執行署彰化行政執行處執行，始發現其名下有此
    帳戶，而為警循線查獲上情。因認被告涉犯刑法第216 條、
    第210 條行使偽造私文書罪嫌。
二、按犯罪事實應依證據認定之，無證據不得認定犯罪事實。不
    能證明被告犯罪者，應諭知無罪之判決，刑事訴訟法第154
    條第2 項、第301 條第1 項分別定有明文。又告訴人之告訴
    ，係以使被告受刑事訴追為目的，是其陳述是否與事實相符
    ，仍應調查其他證據以資審認，最高法院30年上字第816 號
    、52年台上字第1300號判例可資參照。另按事實之認定，應
    憑證據，如未能發現相當證據，或證據不足以證明，自不能
    以推測或擬制之方法，以為裁判基礎。再者，認定犯罪事實
    所憑之證據，雖不以直接證據為限，間接證據亦包括在內；
    然而無論直接或間接證據，其為訴訟上之證明，須於通常一
    般之人不致有所懷疑，而得確信其為真實之程度者，始得據
    為有罪之認定，倘其證明尚未達到此一程度，而有合理之懷
    疑存在時，即無從為有罪之認定（最高法院40年台上字第86
    號、76年台上字第4986號判例意旨參照）。
三、程序部分（本案關於證據能力之認定）
    (一)按被告以外之人於審判外之言詞或書面陳述，除法律有規
      定者外，不得作為證據，刑事訴訟法第159 條第1 項定有
      明文。同法第159 條之2 固有：「被告以外之人於檢察事
      務官、司法警察官或司法警察調查中所為之陳述，與審判
      中不符時，其先前之陳述具有較可信之特別情況，且為證
      明犯罪事實存否所必要者，得為證據」之規定。其立法旨
      趣無非慮及傳聞證據未經當事人之反對詰問予以核實，原
      則上先予排除，然如與審判中之陳述有所不符時，倘其在
      檢察事務官、司法警察官或司法警察調查中所為之陳述較
      審判中之陳述更具有可信性之特別情況，且為證明犯罪事
      實之存否所必要者，為發見真實起見，則例外規定被告以
      外之人此等陳述依法仍具有證據能力，而得採為證據。證
      人乙○○、劉妢妍均於原審到院結證，證人乙○○證述內
      容與警詢所為陳述相較，並無不一致之處；而比對證人劉
      妢妍前後證述，證人劉妢妍雖在警局證稱：我於94年間曾
      經將乙○○身份證影本交給丙○○辦理信用卡，但辦理信
      用卡是乙○○委託丙○○辦理的，我沒有在87年間交付乙○○身份證影本於丙○○供開設帳戶；但在原審審理時，
      經其仔細回想則明確表示：有拿乙○○身份證影本給甲○○、丙○○夫婦，是乙○○親自交給我供甲○○夫婦抽股
      票使用的，其前後所述顯有不同，惟證人劉妢妍於原審審
      理證述前，已先簽名具結以擔保其證述之真實性，在負擔
      偽證罪之心理壓力下，並經檢察官及被告之交互詰問，證
      人劉妢妍於原審審理時表示受警局約談時因為事出突然，
      還不是很瞭解狀況，後來慢慢再回想，才確定是乙○○拿
      給我的等語，揆諸上開說明，因認證人劉妢妍於警詢時之
      證述雖與原審審理中之證述不符，但查證人劉妢妍先前之
      陳述並未具有較可信之特別情況，是以劉妢妍及前述乙○○之警詢筆錄，仍不得作為證據。
    (二)次按被告以外之人於偵查中向檢察官所為陳述，除顯有不
      可信之情況者外，得為證據，刑事訴訟法第159 條之1 第
      2 項定有明文。偵查中對被告以外之人所為之偵查筆錄，
      或被告以外之人向檢察官所提之書面陳述，性質上均屬傳
      聞證據。惟現階段刑事訴訟法規定檢察官代表國家偵查犯
      罪、實施公訴，依法其有訊問被告、證人及鑑定人之權，
      證人、鑑定人且須具結，而實務運作時，檢察官偵查中向
      被告以外之人所取得之陳述，原則上均能遵守法律規定，
      不致違法取供，其可信度極高，自得為證據。經查，證人
      乙○○、劉漢墩、甲○○、孫淑敏於檢察官偵查中所為之
      證述，性質上雖屬傳聞證據，惟係偵查中向檢察官所為之
      證述，並經具結，且無顯有不可信之情況，衡諸上開規定
      ，自具有證據能力。
    (三)末按被告以外之人於審判外之陳述，雖不符刑事訴訟法第
      159 條之1 至之4 之規定，而經當事人於審判程序同意作
      為證據，法院審酌該言詞陳述或書面陳述作成時之情況，
      認為適當者，亦得為證據。本案其餘檢察官於起訴書引用
      之書面證據，經審判長提示並告以要旨後，被告3 人、選
      任辯護人均知悉該等書面陳述係審判外之書面證據，均未
      於言詞辯論終結前表示異議，本院審酌上開證據作成時之
      情況，認為適當，依刑事訴訟法第159 條之5 第1 項、第
      2 項規定，應有證據能力。
四、實體部分（公訴人所舉證據，能否形成有罪之確信，而無所
    懷疑？）
    (一)本件公訴人認被告涉有刑法第216 條、第210 條之行使偽
      造私文書罪嫌，無非係以：1.證人即告訴人乙○○證述：
      並未將身份證交給他人或遺失，在87年4 月21日沒有去明
      誠二路寶來證券開戶，會有寶來證券戶頭是被冒用的，直
      到95年3 、4 月間，因為健保局通知欠繳健保費，帳戶遭
      健保局扣留，包括郵局及寶來證券的帳戶，但伊根本沒有
      寶來證券的帳戶等語（見偵查卷第6 、7 、10頁）；2.證
      人即乙○○之夫劉漢墩證稱：沒有拿乙○○的身份證給其
      他人，當初只給二姊即劉妢妍自己的身份證，沒拿乙○○
      的給她，也沒拿乙○○身份證請劉妢妍到寶來證券開戶，
      被告甲○○、丙○○也沒拿過乙○○的身份證，不清楚他
      夫婦二人為何會有乙○○的身份證等語（見偵查卷第23頁
      ）；3.被告甲○○、丙○○坦承：因為抽籤購買股票需要
      ，有請劉妢妍幫忙取得開戶所需之他人身份證影本，其中
      包括乙○○的，在87年間有由被告甲○○駕車搭載被告丙○○，拿乙○○身份證影本去寶來證券左營分行以乙○○
      名義辦理開戶等語（參見警卷第1 頁到第4 頁、偵查卷第
      7 頁到第10頁）；4.法務部行政執行署彰化行政執行處95
      年3 月3 日執行命令、寶來證券股份有限公司95年4 月13
      日函檢附之乙○○帳戶開戶資料、委託買賣證券受託契約
      、櫃檯買賣有價證券開戶契約等件，作為所憑主要論據。
    (二)訊據被告丙○○、甲○○雖坦承有由證人劉妢妍交付乙○○身份證影本與被告甲○○、丙○○夫婦，被告甲○○、
      丙○○再持該身份證影本一同前往寶來證券左營分行，以
      乙○○名義填寫開戶申請委託書、委託買賣證券受託契約
      及櫃檯買賣有價證券開戶契約等文件，開設帳號53809 號
      帳戶等情不諱，但均堅決否認有何共同行使偽造私文書犯
      行，被告丙○○、甲○○辯稱：87年間有透過劉妢妍的幫
      忙取得乙○○的身份證影本，用途當時有跟劉妢妍說的很
      清楚，也有嚴守承諾只用來抽股票，所以沒有直接詢問乙○○，是因為已經請劉妢妍幫忙，她與乙○○是妯娌關係
      ，在彼等心裡面沒有一點犯罪意圖等語。被告2 人對於告
      訴人乙○○並未親自前往高雄市左營區○○○路332 號1
      樓之1 寶來證券左營分公司，申請開設帳號53809 號帳戶
      此節既無爭執，而與告訴人乙○○主張相一致，是本案被
      告2 人是否犯有被訴共同行使偽造私文書犯行，首先應加
      審究者為，劉妢妍取得告訴人乙○○身份證影本提供被告
      甲○○、丙○○2 人開立前揭帳戶，究竟是事先已經徵得
      乙○○本人同意，抑或擅自取用。
    (三)經查：
      1.證人即告訴人乙○○雖於偵查中、原審審理中一致結證
        ：從未交付身份證影本給他人，也未曾遺失，更未嘗交
        付給劉妢妍供其交被告甲○○、丙○○開設帳戶抽股票
        使用等語，惟本案緣起係因告訴人乙○○接獲法務部行
        政執行署彰化行政執行處95年3 月3 日彰執忠95年健執
        字第00096634號執行命令，發現扣押標的包括名下寶來
        證券左營分公司證券委託交易帳戶，乃在同年3 月14日
        報警查辦。但觀諸卷內寶來證券股份有限公司委託買賣
        證券受託契約可知，前開乙○○名下53809 帳戶開戶日
        期早在87年4 月21日，距離上述案發日將近8 年，而該
        一帳戶並非告訴人乙○○南下高雄親自申請開設已如前
        述，則對於發生在8 年之前一個簡單出借身份證動作，
        對於通常人而言，因時空遷延而歸於遺忘，實在大有可
        能。再查證人劉妢妍從未有過任何犯罪紀錄，有臺灣高
        等法院被告前案紀錄表在卷可查，其提供告訴人乙○○
        身份證予被告甲○○、丙○○辦理開戶抽籤購買股票，
        並無法從中獲取任何利益，殊無犯罪動機。是本案乙○○身份證影本究竟如告訴人乙○○所述，係遭證人劉妢
        妍擅自取用，抑為證人劉妢妍經由合法管道取得，更應
        參酌卷內事證審慎認定。
      2.證人劉漢墩在偵查中、原審審理時對於證人劉妢妍確曾
        在87年間向其借用身份證一節，已經證述明確，雖借用
        證件用途，證人劉漢墩陳稱：係要做一般抽獎。與證人
        即共同被告劉妢妍所述：被告甲○○、丙○○因為要抽
        籤購買股票，增加中籤機率，請伊在可能的範圍向親友
        借用身份證等語並不一致。然衡諸社會交易常情可知，
        參加抽獎，一開始並不需用身份證，即使是借用他人名
        義參加，也是在中獎後，主辦單位才會要求領獎人提供
        身份證件以供比對身份。故證人劉漢墩前開借用身份證
        件參加抽獎說法，於經驗法則已顯有違背。再參照證人
        劉漢墩於原審審理作證時：對於何時與乙○○結婚、第
        一個小孩何時出生等切身有關情節，均答以：「我忘記
        了。」此節以觀，證人劉漢墩對於87年間出借身份證與
        證人劉妢妍影本緣由，因時日久遠，導致記憶模糊而有
        所誤認，乃極有可能。故證人劉妢妍向證人劉漢墩借用
        身份證件經過緣由，應以證人即被告劉妢妍所述較為可
        信。從而被告甲○○、丙○○前開辯解：因要借用他人
        名義參加抽籤購買股票，而委託證人劉妢妍向親友收集
        身份證影本，作為開戶使用，在委託被告劉妢妍時，已
        經明白告知用途等節，應可信與事實相符。又雖證人劉
        漢墩亦同時證稱：只拿過自己的身份證影本給劉妢妍，
        沒有拿乙○○的身份證給劉妢妍。但僅可據以認定，證
        人劉妢妍取得乙○○身份證，並非出於證人劉漢墩交付
        此情。尚不足為證人劉妢妍以非法手段取得乙○○身份
        證件之認定，先此敘明。
      3.再據卷附告訴人乙○○全戶戶籍資料查詢結果表可知，
        告訴人乙○○與其夫劉漢墩，乃結婚於86年2 月12日（
        原審卷第11頁）。告訴人乙○○對於身份證件之收藏，
        可說是極端小心謹慎，據其在原審審理時陳稱：與劉漢
        墩在86年4 月份結婚，婚後身份證都放在家裡房間，因
        為劉漢墩從來不知道伊身份證放在哪裡，絕不可能經由
        劉漢墩交付正本或影本予劉妢妍等；及證人劉漢墩於原
        審到院證述：不清楚乙○○身份證放在哪裡等語等情，
        已可查悉。又證人劉妢妍係在78年間出嫁，出嫁之後即
        搬離娘家，夫家與娘家一在南投市一在鹿谷鄉，距離約
        50分鐘左右車程，在86、87年間，證人劉妢妍差不多1
        個月回娘家探視父母3 次，通常是由證人劉漢墩搭載返
        家，回娘家多是坐坐，有時會過夜等情，復據證人劉漢
        墩於原審審理中證述甚詳。則告訴人乙○○藏放身份證
        地點，連與其朝夕相處，結褵迄今已逾10年之劉漢墩尚
        且不知，則在87年4 月間，偶而回家探親做短暫停留之
        證人劉妢妍，對於甫過門2 月新弟媳乙○○身份證件存
        放地點，又豈能瞭若指掌？參照告訴人自承從未有過遺
        失身份證紀錄，在87年5 月之前家中也從未有失竊報案
        紀錄等情，劉妢妍係經由合法管道取得告訴人乙○○之
        身分證影本此一事實，已可認定。
      4.法務部行政執行署彰化行政執行處執行命令，寶來證券
        股份有限公司95年4 月13日函暨開戶資料、委託買賣證
        券受託契約、櫃台買賣有價證券開戶契約等證據，至多
        僅能證明被告2 人以告訴人乙○○名義在寶來證券公司
        開立交易戶、款項劃撥銀行帳戶及集中保管帳戶，暨彰
        化行政執行處有查扣乙○○名下53809 號帳戶之存款等
        事實，惟不能憑此推論被告2 人未經乙○○之同意而涉
        犯上開罪責。至於證人孫淑敏於偵查中證稱：「（你知
        道乙○○開戶的情形？）因為她是抽籤戶，我們一定要
        本人到場，確認本人身分後由本人簽名」等語（偵查卷
        第22頁），顯與證人乙○○及被告2 人之供述不符，自
        非可採。又證人黃忠貴、孫淑敏於原審之證言，至多僅
        能證明寶來證券公司之承辦開戶人員未確實核對開立交
        易戶等是否確係本人前來開戶；證人鄭國雄於原審之證
        言，僅能證明其有同意被告丙○○開立交易戶等暨其本
        人未親自前往寶來證券公司開戶，其等證言俱不能證明
        被告2 人未經告訴人乙○○之同意而涉犯上開罪責。
      5.檢察官上訴意旨稱：證人劉妢妍一再陳稱將告訴人乙○○所有之身分證影本交予被告丙○○、甲○○係為了讓
        被告丙○○、甲○○以乙○○名義抽股票之用，惟並不
        知道被告丙○○、甲○○以乙○○名義開立股票帳戶等
        語，告訴人乙○○則一再否認曾交付身分證影本予劉妢
        妍，而民國86年（含）以前抽取股票僅須身分證影本，
        並無須開立股票帳戶，自87年起始須要以股票帳戶參與
        股票公開發行之抽籤，在本件87年初購買公開發行股票
        制度變更之時點，縱告訴人乙○○有交付身分證影本予
        劉妢妍，劉妢妍再將告訴人乙○○之身分證影本交予被
        告丙○○、甲○○，則授權之範圍應亦僅於以乙○○身
        分證影本參加股票抽籤，並不及於以乙○○名義開設股
        票帳戶，並在開戶資料上填寫乙○○相關資料之行為，
        是被告丙○○、甲○○2 人未經告訴人乙○○同意而逕
        行以乙○○名義開戶之行為，仍應有觸犯偽造文書之犯
        行等語。本院查，有關股票公開申購手續，依87年3 月
        10 日 （87）證商會電字第00583 號公告施行之「台北
        市證券商業同業公會證券商承銷或再行銷售有價證券處
        理辦法」第49條規定：「申購人有左列各款情事之一者
        ，經紀商不得受託申購，已受理者應予剔除；一、於所
        委託申講之經紀商未開立交易戶、款項劃撥銀行帳戶或
        集中保管帳戶者。」，有中華民國證券商業同業公會97
        年1 月9 日中證商電字第0970000068號函及附件台北市
        證券商業同業公會證券商承銷或再行銷售有價證券處理
        辦法可稽（本院卷第75頁至第96頁）。從而，被告2 人
        以乙○○名義為辦理股票公開抽籤申購手續，於「87年
        4 月21日」在寶來證券公司「同時」辦理開立交易戶、
        款項劃撥銀行帳戶及集中保管帳戶，自屬缺一不可；換
        言之，若告訴人乙○○同意被告2 人以其名義參加股票
        公開抽籤，除了同意開立其名義之交易戶之外，自屬概
        括授權同時開立款項劃撥銀行帳戶及集中保管帳戶，否
        則依據前開辦法第49條規定，經紀商不得受託申講股票
        。檢察官上訴意旨稱「授權之範圍應亦僅於以乙○○身
        分證影本參加股票抽籤，並不及於以乙○○名義開設股
        票帳戶，並在開戶資料上填寫乙○○相關資料之行為」
        一節，依上開說明，自屬無據。
    (四)綜上所述，依公訴人所舉之證據及卷內之資料，均不足以
      證明被告2 人有行使偽造私文書等犯行，此外，檢察官復
      不能舉證說服法院形成有罪之心證，被告犯罪尚屬不能證
      明。原審因而諭知被告2 人無罪之判決，核無不合，檢察
      官上訴意旨仍執前詞，指摘原判決不當，為無理由，應予
      駁回。
五、同案被告劉妢妍業經原審判決無罪確定。
本案經檢察官鄭銘謙到庭執行職務。
中    華    民    國    97    年    1     月    31    日
                  刑事第五庭    審判長法  官   曾永宗
                                      法  官   任森銓
                                      法  官   王伯文
以上正本證明與原本無異。
檢察官如不服本判決應於收受本判決後10日內向本院提出上訴書
狀，其未敘述上訴理由者，並得於提起上訴後10日內向本院補提
理由書狀（均須按他造當事人之人數附繕本）「切勿逕送上級法
院」。
中    華    民    國    97    年    2     月     1    日
                                      書記官   陳武悅
                                                    W


司法院資訊處製作；財團法人民間司法改革基金會備份。
